最高法院民事判決　　　　　　　九十六年度台上字第七四０號
上　訴　人　甲○○○
　　　　　　乙 ○ ○
共　　 同
訴訟代理人　簡長輝律師
被 上訴 人　丙 ○ ○
　　　　　　丁 ○ ○
　　　　　　戊 ○ ○
　　　　　　己 ○ ○
共　　　同
訴訟代理人　鍾儀婷律師
上列當事人間請求塗銷繼承登記等事件，上訴人對於中華民國九
十五年九月二十七日台灣高等法院第二審判決（九十五年度重上
字第二二一號），提起上訴，本院判決如下：
    主  文
原判決關於駁回上訴人其餘上訴及該訴訟費用部分廢棄，發回台
灣高等法院。
    理  由
本件上訴人主張：伊及被上訴人丙○○均為被繼承人鍾文美之子
女，鍾文美於民國六十年七月十四日死亡，遺有如原判決附表一
（下稱附表一）所示之土地應由伊及丙○○等人繼承，伊並未拋
棄繼承，詎丙○○竟於六十八年五月七日將附表一所示土地辦理
繼承登記為其一人所有（下稱系爭繼承登記），再於九十三年二
月二十七日，基於通謀虛偽意思表示，將其中五筆即如原判決附
表二（下稱附表二）所示之土地，以贈與為原因（下稱系爭贈與
行為），移轉所有權登記予其子即被上訴人丁○○、戊○○、己
○○（下稱丁○○等三人），侵害伊就該土地自繼承開始時即取
得之所有權，其贈與行為及移轉登記行為均為無效，伊自得依所
有物返還請求權、侵權行為損害賠償、不當得利返還等請求權及
民法第一百十八條、第一百十三條規定，請求丙○○負回復原狀
或損害賠償責任。又上開除所有物返還請求權外，均屬伊對丙○
○之債權，縱認被上訴人間就附表二土地之贈與及移轉登記行為
為真正，伊亦得依民法第二百四十四條第一項規定，撤銷系爭贈
與行為，並請求塗銷該所有權移轉登記等情。爰求為(一)撤銷丙○
○就如附表二所示土地之系爭贈與行為，並塗銷於同日以贈與為
原因所為移轉登記，(二)塗銷丙○○就鍾文美所遺如附表一所示土
地所為系爭繼承登記之判決｛原審判命丙○○就附表一編號４、
６所示土地所為系爭繼承登記應予塗銷，而駁回上訴人其餘上訴
，丙○○未就其敗訴部分聲明不服，已告確定）。
被上訴人則以：被繼承人鍾文美生前即表示全部財產歸伊繼承，
上訴人及訴外人鍾彭友妹因而於鍾文美死亡後，表示願拋棄繼承
，復將拋棄書、戶籍謄本、印鑑證明等文件交付予丙○○所委請
之代書林鍾祥申辦繼承登記，然因繼承之土地尚有應有部分交換
及地上物糾紛，遲至六十八年間解決後，始能辦理繼承登記，因
上訴人之最新印鑑證明與六十年所出具拋棄書印文不相同，乃由
上訴人出具承諾書，記載其承認確於鍾文美死亡後二個月內拋棄
繼承，以證明前揭拋棄書內容為真正，並蓋上最新之印鑑章印文
，故附表一所示土地乃全部由丙○○辦理系爭繼承登記，上訴人
再以所有權人之地位，請求塗銷繼承登記，自屬無據。又依民法
第一百九十七條第一項、第一千一百四十六條第二項但書規定，
上訴人之損害賠償請求權亦已罹於二年或十年之時效而消滅，伊
自得拒絕履行。伊係合法取得如附表一土地之所有權後，再將如
附表二之土地贈與丁○○等三人，並非通謀虛偽意思表示，依土
地法第四十三條規定，丁○○等三人已善意取得如附表二土地之
所有權，上訴人不得再依民法第七百六十七條規定，請求丙○○
塗銷系爭繼承登記等語，資為抗辯。
原審維持第一審所為上訴人部分敗訴之判決，駁回上訴人其餘之
上訴，係以：按拋棄繼承為要式行為，繼承人未於知悉得繼承之
時起二個月內以書面拋棄繼承者，縱嗣後為繼承權之拋棄，亦不
生效力。而依八十四年七月十二日修正前土地登記規則第四十二
條第一項第五款規定，繼承人如有拋棄其繼承者，應檢附拋棄繼
承權有關文件。其向其他繼承人表示拋棄者，並應加附印鑑證明
，參照內政部所頒「土地登記審查手冊」辦理繼承登記之審查事
項，在七十四年六月四日以前發生繼承而以書面向親友或其他繼
承人表示拋棄者，應檢附其知悉得繼承之時起二個月內，以書面
向法院、親屬會議或其他繼承人表示拋棄繼承之證明文件，並提
出戶籍謄本、繼承權拋棄書、印鑑證明，拋棄書所蓋印章應與印
鑑證明之印鑑相符，不得由他繼承人代為拋棄繼承權。本件依被
繼承人鍾文美戶籍謄本所載，鍾文美有配偶鍾彭友妹及子女鍾月
英、乙○○及丙○○，但僅丙○○一人申請繼承，依上開審查手
冊規定，丙○○必須提出其他繼承人之繼承權拋棄書及印鑑證明
，且拋棄書所蓋印章應與印鑑證明相符，地政機關方得允其辦理
繼承登記。查鍾文美所遺如附表一所示土地因與其他共有人之持
分有糾紛，拖延至六十八年始得辦理繼承之事實，已據丙○○陳
述在卷，而鍾文美尚遺有坐落桃園縣楊梅鎮○○○段（下稱系爭
二重溪段）二七九、二八一地號（應有部分各五分之一）、二八
一地號上之地上權應有部分五分之一，係經上訴人甲○○○於八
十八年八月始申請辦理繼承登記完畢，為丙○○所不爭執，足證
鍾文美死亡後，因其遺產有產權糾紛，無法立即辦理繼承登記。
次依台北市松山區戶政事務所、金門縣金城鎮戶政事務所及高雄
縣鳳山市第一戶政事務所分別函復內容，足認自五十九年七月二
十七日起至六十年九月二十日鍾文美死亡後二個月期間內，乙○
○並未申立印鑑登記。另依台北縣中和市戶政事務所函，可知甲
○○○係在六十三年四月三日辦理印鑑登記，嗣於六十八年一月
十日辦理變更印鑑，則甲○○○在鍾文美死亡後二個月內亦尚未
辦理印鑑登記，則其二人如何能於鍾文美死亡後二個月提供印鑑
證明予丙○○？再依丙○○於於第一審自承之情節，顯見丙○○
係在六十八年可以辦理繼承登記時始要求上訴人同意拋棄繼承，
並提供拋棄書及印鑑證明，若上訴人早於六十年即已出具拋棄繼
承書及印鑑證明，丙○○僅須向上訴人要求提供印鑑證明即可，
實毋須再徵詢上訴人是否同意拋棄繼承，並出具承諾書。何況，
拋棄繼承權，乃指全部拋棄，如為一部拋棄，為繼承性質所不許
，不生拋棄之效力。甲○○○既於八十八年八月申請辦理系爭二
重溪段二七九、二八一地號（應有部分各五分之一）及二八一地
號上之地上權應有部分五分之一繼承登記完畢，足見丙○○於六
十八年辦理繼承登記時將其遺漏而未辦繼承，益證上訴人之拋棄
繼承非屬全部拋棄，是縱使其二人有明示拋棄繼承，亦不生拋棄
之效力。上訴人既主張拋棄繼承書係遭偽造，其二人並未出具拋
棄繼承書，則就拋棄繼承書之真實且存在乙節，本應由丙○○負
舉證之責，尚不得以時間久遠，上訴人均未爭執，或已經地政機
關完成繼承登記而認可將舉證責任轉換由上訴人負責。本件顯乏
具體事證可認上訴人於鍾文美死亡後二個月內有出具拋棄繼承書
予丙○○，縱使上訴人於六十八年間出具拋棄繼承同意書及印鑑
證明予丙○○，由丙○○單獨辦理繼承登記，顯已逾拋棄繼承之
二個月法定期限，其所為之拋棄繼承應屬無效。再查，丙○○已
於九十三年二月二十七日將如附表二所示土地，以贈與為原因，
將所有權移轉登記予丁○○等三人，而父子間為贈與行為或財產
分配，本屬人情之常，社會常態，究不得執此推論為基於通謀虛
偽意思表示而為無效，上訴人既未能舉證證明被上訴人相互間有
通謀虛偽意思表示，自難遽認被上訴人間之系爭贈與及移轉登記
之意思表示有無效或得撤銷之原因。丁○○等三人既因信賴登記
而取得如附表二所示土地之所有權，依土地法第四十三條規定即
有絕對之效力，上訴人不得因丙○○所為之繼承登記有無效之原
因，而得追及請求塗銷被上訴人間系爭贈與所為之所有權移轉登
記。末查，如附表一所示之土地早於六十八年五月七日即由丙○
○辦理單獨繼承登記，丙○○在辦理繼承登記時，必須檢附上訴
人之印鑑證明始得辦理，上訴人雖否認有交付印鑑證明，但印鑑
證明非本人或經其委任之代理人，不得申請，甲○○○確於六十
八年一月間辦理印鑑變更，堪認丙○○係經由上訴人之同意而取
得其印鑑證明，上訴人二人既自稱不同意拋棄繼承，則依一般人
之常情，必會查詢丙○○辦理繼承之結果，而且土地登記具有公
示性，只要上訴人去查詢，即可得知丙○○辦理繼承之結果，實
不可能遲延至八十八年甲○○○去辦理系爭二重溪段二七九、二
八一地號土地之繼承時始知悉丙○○辦理系爭繼承之結果。況在
此期間內復歷經鍾彭友妹於七十四年七月十九日死亡，亦涉有繼
承登記事項，故上訴人主張於八十八年始知悉丙○○侵害其所有
權云云，顯不足採信。上訴人既於六十八年五月七日丙○○辦理
繼承登記時即已知悉其辦理單獨繼承，卻遲至九十三年九月二十
九日始提起本件訴訟主張損害賠償請求權及不當得利、回復原狀
請求權，顯已罹於時效，丙○○就此部分已援時效抗辯拒絕給付
，即屬於法有據。綜上，上訴人既同為鍾文美之法定繼承人，依
民法第七百五十九條規定，於登記前即已取得如附表一所示土地
之所有權，丙○○所為系爭繼承登記，既有上述無效之原因，則
上訴人本於所有權排除侵害之法律關係，請求丙○○塗銷如附表
一編號４、６土地所為系爭繼承登記，自屬於法有據。至其請求
塗銷如附表一之其他土地即附表二之五筆土地之系爭繼承登記，
則非正當。又其主張被上訴人間之移轉登記有無效或得撤銷之原
因，請求撤銷被上訴人間之系爭贈與行為及塗銷如附表二所示土
地之移轉登記，並依民法第二百四十四條第一項規定，請求撤銷
丙○○之上開無償贈與行為，於法均屬無據等詞，為其判斷之基
礎。
按認定事實應憑證據，至法院採為認定事實之證據，必於訟爭事
實有相當之證明力者而後可，若一種事實得生推定證據之效力者
，亦必於現行法規有根據，即為現行法規所明認者而後可，斷不
能以單純論理為臆測之根據，而就訟爭事實為推定之判斷（本院
十八年上字第二０九號判例參照）。又民法第一百九十七條第一
項規定：「因侵權行為所生之損害賠償請求權，自請求權人知有
損害及賠償義務人時起，二年間不行使而消滅」。所謂知有損害
及賠償義務人之知，係指明知而言。如當事人間就知之時間有所
爭執，應由賠償義務人就請求權人知悉在前之事實，負舉證責任
（本院七十二年台上字第一四二八號判例參照）。本件上訴人主
張於八十八年始知悉被上訴人丙○○辦理系爭繼承登記侵害其所
有權，丙○○若主張上訴人知悉之時間在前，自應就此有利於己
之事實負舉證責任。查上訴人甲○○○雖於六十八年一月間辦理
印鑑變更，若別無其他佐證，能否據此推認其或乙○○於當時均
已知悉丙○○侵害其就附表一所示繼承土地之所有權？攸關丙○
○得否以消滅時效完成為拒絕給付之抗辯，非無責令丙○○舉證
資為推究之必要。若丙○○不得以時效完成為抗辯，則上訴人主
張對丙○○有侵權行為及不當得利請求權，依前述法律關係，請
求撤銷被上訴人間就附表二所示土地之系爭贈與行為及塗銷該所
有權移轉登記，進而塗銷丙○○所為系爭繼承登記，是否不合於
民法第二百四十四條第一項及第四項前段規定，而認丁○○等三
人仍應受土地法第四十三條規定之保護？非無研求之餘地。原審
未遑詳予勾稽推究，遽以上述理由，為不利於上訴人之論斷，尚
嫌速斷。上訴論旨，執以指摘原判決於其不利部分為不當，求予
廢棄，不能認為無理由。
據上論結，本件上訴為有理由。依民事訴訟法第四百七十七條第
一項、第四百七十八條第二項，判決如主文。
中　　華　　民　　國　九十六　年　　四　　月　 十二　 日
                      最高法院民事第八庭
                          審判長法官  朱　建　男
                                法官  顏　南　全
                                法官  許　澍　林
                                法官  鄭　傑　夫
                                法官  蘇　清　恭
      本件正本證明與原本無異
                                      書  記  官
中　　華　　民　　國　九十六　年　　四　　月　二十五  日
                                                      V
